臺灣士林地方法院民事判決　　　　　　　93年度簡上字第64號
上　訴　人　財團法人汽車交通事故特別補償基金
法定代理人　丙○○
訴訟代理人　甲○○
　　　　　　乙○○
　　　　　　丁○○
被　上訴人　戊○○
上列當事人間請求損害賠償事件，上訴人對於中華民國93年4 月
22日本院士林簡易庭93年度士簡字第143 號第一審判決提起上訴
，本院於94年11月22日言詞辯論終結，判決如下：
    主      文
上訴駁回。
第二審訴訟費用由上訴人負擔。
    事實及理由
一、本件被上訴人經合法通知，未於最後言詞辯論期日到場，核
    無民事訴訟法第386 條各款所列情形，爰依上訴人聲請，由
    其一造辯論判決，核先敘明。
二、又本件上訴人之法定代理人於上訴後已由楊子江變更為丙○
    ○，有行政院金融監督管理委員會函文影本及法人登記證影
    本各乙紙附卷可稽，並由變更後之法定代理人丙○○依法聲
    明承受訴訟，核無不合。
三、上訴人主張：被告於民國91年4 月22日，駕駛車牌號碼YL-4
    738 號自小客車，行經台北市○○○路○ 段17號前時，因駕
    駛不慎且手持行動電話與他人通話，而撞及由訴外人闕壯興
    騎乘車牌號碼GVK-080 號機車，致訴外人闕壯興受有精神分
    裂症之傷害，業經勞工保險局核定屬勞工保險殘廢給付標準
    表7 級殘障，而與強制汽車責任保險殘廢給付標準表殘廢等
    級7 級相符。次查，前揭車禍事故肇事之車輛，並未依強制
    汽車責任保險法第4 條之規定投保強制汽車責任保險。上訴
    人依強制汽車責任保險法第38條及強制責任保險給付標準第
    3 條之規定，所應為之殘廢給付為新台幣（下同）51萬元；
    因上訴人已依強制汽車責任保險法之規定，於扣除訴外人闕
    壯興所受領勞工保險給付248,160 元後，給付闕壯興醫療給
    付5,950 元及殘廢給付261,840 元；自得依強制汽車責任保
    險法第39條第2 項之規定，向被上訴人求償上開合計267,79
    0 元及自起訴狀繕本送達翌日起至清償日止之法定遲延利息
    。被上訴人雖抗辯：訴外人闕壯興於車禍前，即患有精神分
    裂症，是其上開病症，與車禍之發生並無因果關係，是上訴
    人自不得向被上訴人求償闕壯興向上訴人所冒領系爭殘廢給
    付261,840 元云云；惟依訴外人闕壯興之相關病歷資料顯示
    ，其於83年間所患精神分裂症狀已經改善，於車禍事故後，
    始出現頭痛症狀並繼續就醫，進而於92年6 月間經判定為精
    神分裂症，是系爭車禍之發生已加重訴外人闕壯興之精神分
    裂症狀，其間之因果關係應可確定。則上訴人得依前揭強制
    汽車責任保險法之規定向被上訴人求償之金額，自應包含上
    訴人所為醫療給付5,950 元及殘廢給付261,840 元等語。
四、被上訴人則以：被上訴人固曾於91年4 月22日，駕駛車輛行
    經台北市○○○路○ 段17號前時，因駕駛不慎且手持行動電
    話與他人通話，因而撞及訴外人闕壯興；且對上訴人已依強
    制汽車責任保險法之規定，對闕壯興所支出醫療費用5,950
    元為同額之醫療給付，並得向被上訴人求償該筆金額乙節，
    並無意見。惟訴外人闕壯興所患精神分裂症，係於車禍前即
    已發生，與車禍之發生並無因果關係；是上訴人雖因系爭車
    禍事故之發生，已對訴外人闕壯興另為殘廢給付261,840 元
    ；仍不得依強制汽車責任保險法之規定，向被上訴人求償等
    語，資為抗辯。
五、本件原審對於上訴人之請求，判決被上訴人應給付上訴人5,
    950 元，及自92年11月12日起至清償日止，按週年利率5 ％
    計算之利息，並依職權為假執行宣告，而駁回上訴人其餘請
    求。上訴人就敗訴部分全部聲明不服，求為判決：(一)原判決
    不利於上訴人部分廢棄：(二)前列廢棄部分，被上訴人應再給
    付上訴人261,840 元，及自起訴狀繕本送達翌日起至清償日
    止，按週年利率5 ％計算之利息。被上訴人則求為駁回上訴
    （被上訴人就原判決判命給付5,950 元，及自92年11月12日
    起至清償日止，按年息5 ％計算之利息部分，未據上訴聲明
    不服，已告確定）。
六、經查，被上訴人於91年4 月22日駕駛車輛，行經台北市○○
    ○路○ 段17號前時，因駕駛不慎且手持行動電話與他人通話
    ，致撞及訴外人闕壯興受傷，闕壯興因而支出醫療費用5,95
    0 元；且因被上訴人對系爭車輛未依強制汽車責任保險法投
    保強制汽車責任險；訴外人闕壯興無法請領強制汽車責任保
    險金，遂依強制汽車責任保險法第38條第1 項第2 款之規定
    ，向上訴人請領補償金；上訴人則已於92年8 月15日給付訴
    外人闕壯興醫療給付5,950元及因精神分裂症所為殘廢給付
    261,840 元各節，已為兩造所不爭執（見本院93年5 月27日
    準備程序筆錄），且有醫療費用收據影本5 紙、汽車交通事
    故特別補償基金收據暨行使代位權告知書影本乙紙附於原審
    卷內可稽，應與事實相符。且本件經於93年5 月27日準備程
    序期日協商兩造確認爭點為：上訴人是否得依強制汽車責任
    保險法之規定，就補償訴外人闕壯興殘廢給付261,840 元部
    分，向被上訴人求償？即訴外人闕壯興罹患之精神分裂症是
    否因系爭車禍發生而引發或加重病情，而與被上訴人過失駕
    駛之侵權行為有因果關係？以下茲論述之。
  (一)首按，強制汽車責任保險法雖於94年2 月5 日修正公布，於
    修正後，已將原該法第39條第2 項所規定「特別補償基金於
    補償金額範圍內，得直接向加害人或汽車所有人求償」之規
    定刪除，並於修正後第42條第2 項規定：特別補償基金於給
    付補償金額後，得代位行使請求權人對於損害賠償義務人之
    請求權。惟查，本件車禍係發生於91年4 月22日，上訴人復
    已於92年8 月15日即依修正前強制汽車責任保險法第38條之
    規定，向訴外人闕壯興給付補償金完畢，均如前述；則依法
    律不溯及既往之原則，上訴人於所給付補償金額範圍內，是
    否得向被上訴人求償乙節，仍應適用修正前強制汽車責任保
    險法之規定，合先敘明。
  (二)次按，交通事故發生時，受害人或其繼承人因肇事汽車非被
    保險汽車者，未能依強制汽車責任保險法之規定向保險人請
    求給付保險金者，得在相當於強制汽車責任保險法規定之保
    險金額範圍內，向特別補償基金請求補償，94年2 月5 日修
    正前強制汽車責任保險法第38條第1 項第2 款定有明文。又
    特別補償基金依前條規定為補償者，視為加害人或汽車所有
    人損害賠償金額之一部分；特別補償基金於補償金額範圍內
    ，得直接向加害人或汽車所有人求償；受害人或其繼承人已
    自加害人或汽車所有人獲有賠償或自社會保險獲有給付者，
    特別補償基金於補償時，應扣除之，修正前同法第39條第1
    、2 、4 項亦有明文。是上訴人於補償時，在所為補償範圍
    內，受害人及其繼承人對加害人及汽車所有人之權利即移轉
    予上訴人，上訴人即取得對加害人及汽車所有人之求償權。
    亦即，所謂特別補償基金之求償權，其法律性質上屬被害人
    對於加害人之損害賠償請求權之法定債權移轉。特別補償基
    金於補償後，當然法定受讓取得被害人對於加害人之損害賠
    償請求權，故其求償額度及時效計算均以受害人原有之請求
    權為準，如特別補償基金所補償之金額高於被害人對於加害
    人得請求之數額，特別補償基金亦僅得於受讓債權範圍內請
    求。從而，上訴人雖給付訴外人闕壯興殘廢給付261,840 元
    ，惟其是否得向被上訴人求償該筆款項，仍應以訴外人闕壯
    興對於被上訴人之侵權行為損害賠償請求權是否存在為斷。
  (三)再按，侵權行為損害賠償之請求，除須有責任原因之事實外
    ，尚須他人有實際損害發生，且所受損害與加害人之故意或
    過失加害行為有因果關係，被害人始得請求加害人賠償。而
    查，上訴人主張：訴外人闕壯興所患精神分裂症已經勞工保
    險局核定屬勞工保險殘廢給付標準表7 級殘障，而與強制汽
    車責任保險殘廢給付標準表殘廢等級7 級相符；依修正前強
    制汽車責任保險法第38 條，以及強制責任保險給付標準第3
    條之規定，所應為之殘廢給付為51萬元；因闕壯興已受領勞
    工保險給付248,160 元，是上訴人依強制汽車責任保險法所
    應為之殘廢給付為261,840 元等情，固據其提出勞工保險殘
    廢給付標準表、勞工保險局核定函、強制汽車責任保險殘廢
    給付標準表及強制汽車責任保險給付標準等件（均影本）為
    證；且其主張：訴外人闕壯興前雖曾罹患精神分裂症，惟於
    治療後，已有改善，係因車禍事故之發生，始出現頭痛症狀
    並繼續就醫，進而於92年6 月間經判定為精神分裂症，是系
    爭車禍之發生確已加重訴外人闕壯興之精神分裂症狀，其精
    神疾患與被上訴人過失肇事之侵權行為間之因果關係已可確
    定，自得依強制汽車責任保險法之規定，向被上訴人求償所
    為殘廢給付261,840 元云云，亦據其提出載有訴外人闕壯興
    於91年4 月22日前往急診求治、經診斷有頭部疼痛症狀之臺
    安醫院92年6 月13日診斷證明書影本乙紙，記載闕壯興於91
    年4 月30日因精神分裂症前住急診、於91年5 月6 日進行門
    診治療之台北市立療養院92年6 月11日診斷證明書影本乙紙
    ，以及記載闕壯興於91年4 月24日至91年4 月29日因頭部外
    傷而住院之祜民綜合醫院91年5 月13日診斷證明書影本乙紙
    為證（見原審第33、34、35頁）。惟其上開主張已為被上訴
    人所否認。且依原審卷附訴外人闕壯興於台北市立療養院之
    病歷影本所載：訴外人闕壯興早於83年間，即因精神症狀於
    該院就診並住院治療，於84年至85年間再度住院，其入院及
    出院之診斷皆為精神分裂症，於該次出院病歷上雖有「症狀
    改善」之記載，然其後自88年間至系爭車禍發生前之91年3
    月9 日止，仍陸續因精神分裂症前住該院門診及急診，且曾
    於89年5 月及90年5 月間二次經慢性精神病殘障鑑定結果認
    符合殘障等級為中度精神分裂症等情；堪認訴外人闕壯興早
    罹有精神分裂症，且於車禍發生前，仍未治癒乙節，已無可
    疑。
  (四)次查，訴外人闕壯興於系爭車禍發生後，固曾頻繁至臺北市
    立聯合醫院松德院區即原台北市立療養院急診求助，並主訴
    車禍後睡眠不良、頭痛、幻聽、妄想加劇，常自行以喝酒處
    理上述問題，經診斷為精神分裂症，惟由於精神病症狀之成
    因涉及生理、心理、社會等多重因素，因此無法確定或排除
    其精神症狀是否係與車禍直接相關等情，有臺北市立聯合醫
    院94年4 月21日北市松醫字第094315922300號函文乙紙附卷
    可稽。且本院為明瞭訴外人闕壯興之精神障害狀況是否因系
    爭車禍加重病情，已向臺北市立聯合醫院再為函詢。惟該院
    94 年9月22日北市醫松字第09432904500 號及94年10月11日
    北市醫精字第09433851300 號仍函覆：訴外人闕壯興於91年
    4 月30日曾來院急診，雖主訴車禍後睡眠紊亂、幻聽干擾增
    加，然其病情與病患之服藥順從性等其他因素亦有相關；其
    於車禍後之92年6 月11日門診鑑定結果，其精神病症係屬於
    「勞工保險殘廢給付標準表」中殘廢等級第7 級；至於91年
    4 月22日車禍前之精神功能狀態，因當時未曾接受評估，而
    難以知悉，根據病歷資料評估，則應近似殘廢等級7 級等語
    ，亦有上開函文2 紙在卷為憑。是依上開函文可知：因訴外
    人闕壯興於車禍前未曾接受評估，致未能精確鑑定其於車禍
    前精神障害之殘廢等級，惟依據其時病歷資料所顯示病情，
    其殘廢等級與車禍後接受評估之結果，仍屬相仿；且其病情
    縱有變化，實未能排除與車禍外之其他因素相關。從而，自
    難認訴外人闕壯興所患精神分裂症狀於車禍後已加重而受有
    損害，其所患精神病症與被上訴人過失駕駛之侵權行為間之
    因果關係，亦無從認定。則訴外人闕壯興就其所罹精神分裂
    病症乙節，自不得對被上訴人請求侵權行為之損害賠償。因
    而上訴人雖已對闕壯興為殘廢給付261,840 元，亦不得強制
    汽車責任保險法之規定，向被上訴人求償上開金額，洵堪予
    認定。
七、綜上所述，上訴人依修正前強制汽車責任保險法第39條第2
    項之規定，請求被上訴人給付261,840 元，及自起訴狀繕本
    送達翌日即92年11月12日起至清償日止，按週年利率5 ％計
    算之利息，為無理由，不應准許。原審就此部分所為上訴人
    敗訴之判決，經核於法並無不合，上訴意旨指摘原判決此部
    分不當，求予廢棄改判，為無理由，應駁回其上訴。
八、本件事證已臻明確，兩造其餘主張陳述及所提之證據，經審
    酌後均與前揭判斷不生影響，爰不一一予論述，附此敘明。
九、據上論結，本件上訴為無理由，依民事訴訟法第436條之1第
    3 項、第449 條第1 項、第78條、第385 條第1 項前段，判
    決如主文。
中    華    民    國    94    年    12    月    6     日
                  民事第二庭  審判長法  官  陳介源
                                    法  官  王本源
                                    法  官  李瑜娟
以上正本證明與原本無異。
本判決不得上訴。
中　　華　　民　　國　　94　　年　　12　　月　　12　　日
                                    書記官  李秀蘊
